臺灣雲林地方法院刑事判決　　　　　　　 96年度易字第361號
公　訴　人　臺灣雲林地方法院檢察署檢察官
被　　　告　甲○○
選任辯護人　張績寶律師
　　　　　　常照倫律師
　　　　　　白裕棋律師
上列被告因妨害自由案件，經檢察官聲請簡易判決處刑（96年度
偵字第1608號），本院認不宜以簡易判決處刑，改依通常程序審
理，判決如下：
    主  文
甲○○共同以強暴妨害人行使權利，處拘役參拾日，如易科罰金
，以新臺幣壹仟元折算壹日，減為拘役拾伍日，如易科罰金，以
新臺幣壹仟元折算壹日。
    事  實
一、甲○○與其父戊○○（業經本院以96年度易字第220 號判決
    有罪）均居住於雲林縣斗南鎮新崙里溝心54號，2 人於民國
    95年8 月12日上午9 時許至10時許之間，發現丙○○與其兄
    乙○○在同里溝心53號前之私人道路上，正以工字鐵等材料
    修補圍籬，且丙○○欲豎立工字鐵之定點已突出原有之路面
    ，甲○○與戊○○明知上開道路所坐落之雲林縣斗南鎮○○
    段新崙小段第232 之9 地號土地屬丙○○兄弟共有，其等依
    法有在該處修補圍籬之權利，惟戊○○、甲○○父子因恐該
    路面寬度縮減而妨礙飼料車進出戊○○在住處經營之養豬場
    ，竟共同基於妨害人行使權利之犯意聯絡，由甲○○自住處
    駕駛戊○○所有之未懸掛車牌之農用拼裝車1 輛至上開通道
    ，緊鄰停放在丙○○兄弟施工地點，戊○○則自住處駕駛其
    所有之耕耘機1 輛緊接停放在該拼裝車之後，而以此強行停
    放車輛於上開施工地點之強暴方式，共同妨害丙○○兄弟行
    使修補圍籬之權利，戊○○即先行離去，嗣因丙○○之妻報
    警，經雲林縣警察局斗南分局新崙派出所警員張順煌到場處
    理，要求在場之甲○○將上開拼裝車及耕耘機駛離，以免占
    用該通道，甲○○始通知戊○○返回處理，經警員張順煌協
    調後，雙方暫時達成1 個月後以買賣土地或以地易地之方式
    處理之共識，並由戊○○陸續將上開耕耘機及拼裝車駛回住
    處。
二、案經丙○○訴由雲林縣警察局斗南分局報告臺灣雲林地方法
    院檢察署檢察官偵查後聲請簡易判決處刑。
    理  由
壹、程序部分（證據能力之認定）
一、按被告以外之人於審判外之言詞或書面陳述，除法律有規定
    者外，不得作為證據，刑事訴訟法第159 條第1 項定有明文
    。又被告以外之人於檢察事務官、司法警察官或司法警察調
    查中所為陳述，與審判中不符時，其先前之陳述具有較可信
    之特別情況，且為證明犯罪事實存否所必要者，得為證據，
    刑事訴訟法第159 條之2 亦定有明文。查證人即告訴人丙○○之警詢筆錄，經核與其於本院審理中之證述大致相符，自
    不符合刑事訴訟法第159 條之2 規定例外有證據能力之要件
    ，應認無證據能力。
二、按刑事訴訟法第159 條之4 規定：「除前3 條之情形外，下
    列文書亦得為證據：一除顯有不可信之情況外，公務員職務
    上製作之紀錄文書、證明文書。二除顯有不可信之情況外，
    從事業務之人於業務上或通常業務過程所須製作之紀錄文書
    、證明文書。三除前2 款之情形外，其他於可信之特別情況
    下所製作之文書。」其立法意旨在於公務員職務上製作之紀
    錄文書、證明文書如被提出於法院，用以證明文書所載事項
    真實者，性質上亦不失為傳聞證據之一種，但因該等文書係
    公務員依其職權所為，與其責任、信譽攸關，若有錯誤、虛
    偽，公務員可能因此負擔刑事及行政責任，從而其正確性高
    ，且該等文書經常處於可受公開檢查之狀態，設有錯誤，甚
    易發現而予及時糾正，是以，除顯有不可信之情況外，其真
    實之保障極高；另從事業務之人在業務上或通常業務過程製
    作之上開文書，因係於通常業務上不間斷而規律之記載，一
    般均有會計等人員校對，記錄時亦無預見日後將作為證據之
    偽造動機，其虛偽之可能性較小，且如讓製作者以口頭方式
    在法庭上再重述過去之事實或數據，實際上有其困難，二者
    具有一程度之可代替性，是除非有顯不可信之情況外，上開
    公務文書或業務文書應均具有證據能力；又與上開公務文書
    或業務文書同具有可信性之官方公報、統計表、體育紀錄、
    學術論文及家譜等文書，除非有顯不可信之情況外，基於同
    一理由，亦應具有證據能力。經查：
  (一)被告甲○○提出王榮輝、王水看、王萬定等3 人於昭和18年
    1 月30日所簽訂之契約書及其譯文各1 份作為證據，檢察官
    則主張此契約書無證據能力，本院認上開契約書係王榮輝、
    王水看、王萬定等3 人於訂約當時在審判外作成之書面陳述
    ，屬傳聞證據，經核亦非刑事訴訟法第159 條之4 規定所稱
    之公務文書、業務文書，或與前開文書同具有可信性之文書
    ，自應認無證據能力。
  (二)檢察官引用告訴人提出之臺灣雲林地方法院檢察署95年度偵
    字第3505號不起訴處分書1 份作為證據，惟辯護人主張上開
    不起訴處分書與本件待證事實無關聯性，應無證據能力。本
    院認上開不起訴處分書係檢察官在審判外作成之書面陳述，
    屬傳聞證據，且係檢察官針對具體個案所製作，並無例行性
    ，又非經常處於可受公開檢查狀態下之文書，依前揭說明，
    亦非刑事訴訟法第159 條之4 規定所稱之公務文書，則辯護
    人既不同意作為證據使用，即應認無證據能力。
三、按被告以外之人於審判外之陳述，雖不符前4 條之規定，而
    經當事人於審判程序同意作為證據，法院審酌該言詞陳述或
    書面陳述作成時之情況，認為適當者，亦得為證據，刑事訴
    訟法第159 條之5 第1 項定有明文。其立法意旨在於傳聞證
    據未經當事人之反對詰問予以核實，原則上先予排除。惟若
    當事人已放棄反對詰問權，於審判程序中表明同意該等傳聞
    證據可作為證據，基於尊重當事人對傳聞證據之處分權，及
    證據資料愈豐富，愈有助於真實發見之理念，且強化言詞辯
    論主義，使訴訟程序得以順暢進行，上開傳聞證據亦均具有
    證據能力。經查，被告、辯護人及檢察官就本院所引用卷內
    其餘被告以外之人於審判外之陳述，於審判程序均同意作為
    證據，且本院審酌此等證據資料作成時之情況，均無不法之
    情事，且與待證事實具有關聯性，認為適宜作為本案之證據
    ，故認均有證據能力。
貳、實體部分
一、認定被告犯罪事實之證據及理由
  (一)訊據被告固坦承有於案發當日上午至告訴人上開施工地點之
    事實，惟矢口否認有以強暴妨害人行使權利之犯行，辯稱：
    我在家中聽到告訴人在外面喊話的聲音，我出去就看到現場
    有耕耘機及拼裝車各1 輛，告訴人情緒很激動要拍照，當時
    他沒有施工，地上也沒有施工工具，這兩輛車原本停在我們
    家穀倉及廣場，是我父親平常務農使用，我並不會開，當時
    告訴人說要修補圍籬，我跟他說如果這樣做，我會告通行權
    ，我們有口角，後來告訴人太太去報警，警察來了之後說要
    開交通罰單，我就用手機通知我父親回來，我父親回來後先
    跟告訴人試行和解，再把耕耘機移走，又繼續談和解事宜，
    等警察離開，大家都離開現場，他才移走拼裝車，當天早上
    乙○○都沒有出現云云。
  (二)辯護意旨另辯以：
    1.被告之父戊○○前與告訴人因設立界標乙事而有爭執，因
      而對告訴人提出公共危險之告訴，嗣經檢察官為不起訴處
      分，惟告訴人就此懷恨在心，並對戊○○提出誣告、竊盜
      及毀損等告訴，嗣亦經檢察官為不起訴處分，足見雙方早
      有嫌隙及怨恨，告訴人卻向警方表示雙方並無任何仇恨，
      顯有說謊之情；且告訴人於本案審理中之證述前後矛盾，
      並與證人乙○○之證述互為扞格，經核亦與證人張順煌之
      證述不符，自不足以證明告訴人於案發當日上午有在現場
      施工，及被告有駕駛拼裝車至現場妨害其修補圍籬之行為
      。
    2.坐落雲林縣斗南鎮○○段新崙小段第232 之8 、232 之9
      、232 之10地號土地，原分別為被告之祖父王萬定、告訴
      人之父王榮輝及王水看所有，其等於昭和18年1 月30日即
      訂立契約書，載明由其等設立寬度約9 台尺之道路以供通
      行，被告之祖父王萬定並因而移轉當時其所有同段第232
      之8 地號土地之應有部分2 分之1 予王榮輝，而該寬度9
      台尺之土地即本件告訴人指述其於案發當日施工之道路，
      詎告訴人卻一再於上開道路上為阻礙通行之行為，於本案
      案發當日更將H 型鐵柱豎立於該道路上，妨害被告之父駕
      駛耕耘機通行，被告及其父所為，係對於現時不法之侵害
      所為有效排除侵害且造成損害最輕微之防衛行為，應屬不
      罰之行為等語。
  (三)經查：
    1.被告及其父王堂榮有無基於妨害人行使權利之犯意聯絡，
      於前揭時、地，分別駕駛拼裝車及耕耘機至現場阻擋告訴
      人及其兄乙○○施工？
      (1)證人即告訴人於本院審理中證稱：斗南鎮新崙里溝心53
        號是我的祖厝，案發當天我在斗南鎮○○段新崙小段第
        232 之9 地號土地施工，因為圍籬損壞，水泥板都碎掉
        在地上，當天我哥哥乙○○從台中下來，工具及材料都
        是乙○○開貨車載回來，先放在庭院的屋角，材料有工
        字鐵及ㄇ字鐵，工具有電鋸、電動鑽頭、電焊機、鎖浪
        板的工具各1 台，水泥是乙○○回來後與我媽媽一起去
        買的，8 點多我開始做，陸陸續續搬材料，乙○○跟我
        一起施工，我用震動工具打一陣子，被告先從溝心54
        號走出來看，之後戊○○和他太太都到場，他們叫我不
        要施工，我說我是行使權利，9 點多時，被告先去開農
        用搬運車過來，是中大型的貨車，停在我施工處，前輪
        壓過我施工的定點，沒多久戊○○也從家裡開耕耘機到
        我施工的地方，停在那台貨車的後面，然後他就先走了
        ，被告留在現場，他們一阻止我時，我太太就打電話報
        警，我施工被中斷，就進進出出喝些涼水，警察約10點
        多來，他叫被告把車開走，因為警察要開單，被告就把
        兩台車往前開離施工點，後來就開回去，警察來的時候
        ，戊○○不在，後來他回來，警察有叫我們去調解，警
        察約11點多離開等語，並有告訴人當庭所繪製案發當日
        上午之現場圖1 紙（本院卷第119 頁）及其所提出之現
        場照片4 張（本院卷第20至21頁）在卷可查。
      (2)證人乙○○於本院審理中證稱：案發前1 天下午我回雲
        林，案發當天我和告訴人在我們名下的土地修理圍籬，
        用工字鐵、浪板、C 型鐵等材料及焊接、電鑽、鎖浪板
        的工具，工字鐵1 支是我從台中用貨運車帶過來，長度
        3 、4 尺、寬度為50至100 公分，浪板及C 型鐵在家裡
        ，施工材料放在我家旁邊，距施工地點約3 、4 百公尺
        ，電焊機放在我們廳裡面，線拉到外面，約9 點開始施
        工，被告開鐵牛車過來，開到我們無法施工的地方，我
        立的工字鐵在那台拼裝車的車底，耕耘機接著在後面，
        是誰開來的我不知道，因為我蹲著，告訴人說車子來，
        我就跳走，我只有看到第1 台，當時很混亂，我們就沒
        有施工了，告訴人或他太太有打電話報警，警察來叫他
        們把車開走，不然要開單，且叫我們去協調，最後被告
        把兩台車開走等語。
      (3)證人即案發當日上午到場處理之警員張順煌於本院審理
        中證稱：案發當天我在家裡，11點多派出所同仁打手機
        通知我斗南鎮新崙里溝心7 號有土地糾紛，叫我去處理
        ，我就騎機車到派出所，再去現場，我沒有注意那裡是
        溝心53號還是7 號，我常去處理知道是那間，我從庭院
        看，只有看到1 台6 輪的拼裝車停在路中間，車上沒有
        人，因為路很小，所以整條路都被占據，沒有看到耕耘
        機，告訴人告訴我那裡是他的土地，車停在那裡妨礙他
        ，我沒有看到告訴人在施工，印象中沒有看到施工工具
        ，但當時我只有注意那部車的問題，沒有注意到旁邊的
        狀況，被告說車子是他父親的，我叫他開走，他說他不
        會開，他有打電話給他父親，那時候雙方只是比較大聲
        談土地問題，告訴人說路是他的，車子不要停在那裡，
        被告說路是他們要過的，經過我的調解之後，他們說要
        以地易地或是用錢買賣來解決這個問題，被告父親回來
        後，我叫他把車子移開，不然我要開單，因為雙方已經
        協調好，答應要把車子移開，而且要以地易地，我認為
        已經處理完畢，而且我12點要值班，所以我先離開現場
        ，當時車子還沒開走等語，並有證人張順煌當庭繪製之
        現場圖1 張附卷可稽。
      (4)經核告訴人及證人乙○○所證述案發當日上午2 人一起
        在斗南鎮新崙里溝心53號前之私有土地上施工修補損壞
        之圍籬時，被告駕駛拼裝車1 輛至現場，並停放在其等
        施工之定點，另有1 輛耕耘機緊接停放在該拼裝車之後
        ，致其等無法繼續施工之情形大致相符，且告訴人及乙○○確為斗南鎮○○段新崙小段第232 之9 地號土地之
        所有權人，亦有本院向雲林縣斗南地政事務所所調取之
        土地登記公務用謄本1 份存卷可憑。另告訴人所證述上
        開耕耘機係由戊○○駕駛至現場停放乙情，亦與證人戊○○於本院審理中作證時坦承當日上午有駕駛耕耘機至
        現場乙情相符。再依前揭現場照片（本院卷第20至21頁
        ）所示，可見當時確有同向之拼裝車及耕耘機各1 輛一
        前一後緊接停放在道路中，且該拼裝車右側緊鄰傾斜、
        破損之鐵皮圍籬，圍籬旁所放置之工字鐵1 支則與該拼
        裝車之右前輪十分靠近，該拼裝車右側已無任何空間可
        供人、車通行，遑論施工架設圍籬，足見告訴人及證人
        乙○○所證述因上開2 車之停放致施工中斷乙情並非子
        虛。至證人張順煌雖證述當日上午到場處理時僅看到拼
        裝車停在路中間，並未看到施工工具及耕耘機乙節，惟
        所述與告訴人、證人乙○○、戊○○之證述及現場照片
        所示情形均有不符，顯係因時間經過致記憶模糊，而無
        法完整呈現當日所見情形，此部分證述與事實已有不符
        ，自不足採信。惟證人張順煌所證述當日上午到場處理
        並協調被告及告訴人兩家間因使用土地及車輛停放所生
        糾紛乙情，則與告訴人及證人乙○○之證述相符，且為
        被告所不否認，自堪以採信。
      (5)證人戊○○雖於本院審理中證稱：案發當天早上8 、9
        點時，我1 個人從家裡開2 部車到外面，先開拼裝車，
        再開耕耘機，車子停在轉彎處，因為那裡比較寬，先後
        花了5 、6 分鐘，當時路上都沒有人，地上也沒有東西
        ，我準備要找我外甥幫我開另外1 部車到斗南幫我姊姊
        種菜，他住在斗南阿丹里興中6 號，離我家7 公里以上
        ，我們本來就約好時間要去做，他來幫我開另外1 台車
        ，我們再一起去，我等他來開出去，我先到4 百公尺外
        的田裡看看，後來他的豬寮有狀況，臨時有事情沒有辦
        法來，被告11點初打電話給我說警察叫我回去開，如果
        不開要開紅單，我回去時警察叫我趕快開走，我就先開
        耕耘機回去，要回來開拼裝車時，警察還在那裡，大家
        在協調，後來警察急著要回去值班，警察走後，我才把
        拼裝車開回去，被告不會開那兩部車等語，惟所述與告
        訴人及證人乙○○前揭證述顯然不符，且設若證人戊○○當日確與其外甥約定由其外甥前來幫忙駕駛其中1 台
        車與其一同外出工作，依理應等候其外甥到達時，2 人
        再分別將拼裝車及耕耘機開出即可，何須多此一舉，由
        其1 人先後將拼裝車及耕耘機開至案發現場停放，況且
        ，證人戊○○將兩車停放在道路中間後竟先行離去至田
        裡工作，完全不顧其所為已嚴重妨礙該道路之通行而有
        遭警方舉發、拖吊之危險，且其在知悉其外甥有事無法
        前來後，仍未返回移車，嗣2 個小時後經被告通知始返
        回現場，凡此均與常情有悖而難以採信，益徵其所證述
        案發當日上午其1 人駕兩車至現場等候外甥前來開車乙
        節虛偽不實，係意圖掩飾其與被告分別駕駛耕耘機及拼
        裝車至現場停放而阻礙告訴人兄弟施工修補圍籬之事實
        。
      (6)被告雖抗辯其不會駕駛上開拼裝車及耕耘機，案發當日
        一出去即看到兩車停放在現場云云，惟證人戊○○於本
        院審理中證稱：上開兩車均係手排，但耕耘機後面有1
        個迴轉儀，開的時候手要控制迴轉儀上下，如果沒有控
        制好，行進間會磨到地上，拼裝車是根據8.8 噸大貨車
        去改裝的，沒有牌照，開法與一般大貨車差不多等語，
        而被告於本院審理中自承其考領有自用小客車之駕駛執
        照，且當初考照係考手排等語，則以被告曾通過手排自
        用小客車之考照程序，其對於同屬手排車且駕駛方法與
        一般大貨車無異之上開拼裝車，在操作上縱使有不熟練
        之處，亦不可能完全不會駕駛，然以其自承係大學資訊
        管理系畢業及目前在福懋興業股份有限公司擔任程式設
        計師乙職之學、經歷，既未繼承父業務農，確有可能不
        會駕駛耕耘機。是告訴人及證人乙○○所證述目睹被告
        駕駛拼裝車至現場停放乙情，尚非不可採信。再參以被
        告自承案發當日上午在現場就告訴人修補圍籬將影響被
        告一家之通行問題與告訴人發生口角，且於警員到場要
        求移車時，以電話通知其父戊○○返回處理乙情，經核
        與告訴人及證人張順煌前揭證述相符，則設若被告並未
        駕駛拼裝車至現場，且係在到場之後始知兩車停放該處
        ，其對於何人駕車至現場及其緣由既不知情，何以一至
        現場即與告訴人發生口角，且在警員到場之前，未通知
        車主戊○○返回處理，嗣警員警告將開立罰單後，始通
        知戊○○，被告就此已難以自圓其說，足見被告確有與
        戊○○分別駕駛拼裝車及耕耘機至現場阻礙告訴人兄弟
        施工，且戊○○亦係因放心有被告留在現場顧車，並與
        告訴人兄弟對峙，始大膽在雙方衝突當中先行離去之事
        實，被告前揭所辯尚不足採信。
      (7)又告訴人及證人乙○○雖證稱案發當日上午警察到場處
        理後，被告就將上開兩台車開離施工地點乙節，惟此部
        分證述與證人張順煌證稱其離開現場時，拼裝車尚未開
        走乙節已有不符，且證人戊○○前揭所述：我回去時警
        察叫我趕快開走，我就先開耕耘機回去，要回來開拼裝
        車時，警察還在那裡，大家在協調，後來警察急著要回
        去值班，警察走後，我才把拼裝車開回去等語，核與證
        人即丁○○之妻己○○於本院審理中證稱：案發當日上
        午開車出門時，沒有看到告訴人兄弟施工，大概11點買
        菜回來，看到1 輛耕耘機及拼裝車停在轉彎的地方，車
        子不能進來，就提著菜走進家中，後來我去廁所經過庭
        院，看到戊○○把耕耘機先開進來，我上完廁所後，又
        看到他把拼裝車開進來等語相符；再參以被告若有能耐
        獨力將上開耕耘機及拼裝車駛離現場，在警員以開立罰
        單作為警告而要求其移車之際，已可自行移車，又何需
        通知戊○○返回現場，可見被告當時對於停放在後而需
        先行駛離之耕耘機可能欠缺操作能力；又上開拼裝車及
        耕耘機雖係由被告及戊○○分別駕駛至現場以阻止告訴
        人兄弟施工，但在警員張順煌到場協調後，雙方就使用
        土地之糾紛已暫時達成以金錢買賣或以地易地之方式處
        理，並同意移車之初步共識乙情，已據證人張順煌證述
        如前，至此移車之事已非迫在眉捷，是戊○○於此際1
        人先後將兩車駛回家中亦非全無可能之事，依上所述，
        應認戊○○此部分證述較與事實相符，上開耕耘機及拼
        裝車係由戊○○先後駛回住處之事實，已堪認定，告訴
        人及證人乙○○此部分證述顯係出於誤認而不足採信。
      (8)至證人乙○○於本院審理中另證稱：案發當日上午丁○○及其妻亦有在場，且丁○○搶其放在地上之工字鐵，
        戊○○踢地上之工字鐵，有人推開告訴人之電焊工具，
        下午只有吵架，沒有人搶工具等語，惟證人丁○○於本
        院審理中證稱：其因服用安眠藥，案發當日下午1 點多
        才起床，要去洗手間時，看到告訴人兄弟要施工，才上
        前制止，並先後將乙○○及告訴人要焊接之工字鐵拿開
        等語；核與證人即丁○○之妻己○○亦於本院審理中證
        稱：案發當日上午開車出門時，沒有看到告訴人兄弟施
        工，大概11點買菜回來，看到1 輛耕耘機及拼裝車停在
        轉彎的地方，車子不能進來，就提著菜走進家中，下午
        聽到爭吵才出來，丁○○跟告訴人兄弟說不要再焊接，
        乙○○還是繼續作，所以丁○○用手移開工字鐵，後來
        告訴人又要焊接，丁○○又把工字鐵移開等語相符；且
        告訴人亦於本院審理中證述：丁○○是下午約2 點左右
        過來，他先來，他太太再來，其他人才陸續過來，當時
        我在施工，丁○○先搶我的工字鐵及電焊機，然後戊○○過來踢我立在地上的H 型鐵等語，是綜合證人丁○○
        、己○○及告訴人前開所述，可以確認證人乙○○此部
        分證述，係將案發當日下午所發生搶工字鐵等衝突，誤
        為上午所發生之事，致所述與事實不符，惟案發當日下
        午被告並未參與搶工字鐵或電焊工具，或踢工字鐵等衝
        突，僅單純在場乙情，已據告訴人、證人己○○、丁○○於本院審理中分別證述在卷，是案發當日下午所發生
        之衝突顯已與本件犯罪事實無關。
      (9)綜上所述，被告及王堂榮於前揭時、地，分別駕駛拼裝
        車及耕耘機至現場阻擋告訴人兄弟在私有土地上施工修
        補圍籬之事實，已臻明確，堪以認定。又證人戊○○就
        其與告訴人因前揭土地發生糾紛之原因，於本院審理中
        證述：其在住處養豬，有飼料車進出，告訴人放話要讓
        其無法養豬，飼料車不能進出等語，並提出畜牧場登記
        證書影本1 紙為憑，被告亦自承案發當日有向告訴人主
        張要告通行權乙事，已如前述，顯見被告及戊○○係因
        恐告訴人兄弟修補圍籬致該處路面寬度縮減而妨礙飼料
        車進出戊○○在住處經營之豬隻畜牧場，始有前揭作為
        ，其等有妨害告訴人兄弟行使修補圍籬之權利之犯意聯
        絡，亦甚明確。
    2.被告及其父戊○○前開所為是否成立正當防衛？
      (1)按刑法第23條所規定之正當防衛，係以對於現在不法之
        侵害，而出於防衛自己或他人權利之行為為要件，所稱
        不法之侵害，只須客觀上有違法之行為，即可以自力排
        除其侵害而行使防衛權，且不以侵害之大小與行為之輕
        重而有所變更，最高法院90年度台上字第4175號著有判
        決可資參照。
      (2)辯護意旨雖主張本件告訴人施工地點係被告之祖父王萬
        定、告訴人之父王榮輝及王水看於日治時代訂約所設立
        供彼此通行之道路，故案發當日告訴人所為已妨害被告
        之父駕駛耕耘機通行，而屬現在不法之侵害乙節。惟查
        ：
        證人王萬定固於本院96年度易字第220 號案件審理中
          證述：日本時代昭和18年，我有與王榮輝、王水看在
          代書那邊簽1 份契約書，因為大家共業，我分到的地
          沒有留路，以後不能進去，我要求分割要留路給我，
          要簽契約給我，王榮輝和王水看才簽契約給我，將土
          地捐出來做路，那時大家講好路要開9 尺寬，我要蓋
          房子時就開路出來給我，路現在可能有1 丈多，因為
          契約書約定我要登記1 塊地給王榮輝，要跟他換路的
          意思，這樣我們出入比較寬，比較好走，我就把我房
          子後面那3 、4 釐地登記給他，所以路才多出來，現
          在走的路兩邊都有用水泥牆圍起來，圍的時間最少有
          40、50年，轉彎處圍在轉角的部分本來比較寬一點，
          現在王榮輝的兒子遮一半起來，我們通行這幾10年來
          不曾有糾紛，到現在他兒子才這樣等語，被告並提出
          契約書及其譯文各1 份作為證據，惟上開契約書因屬
          傳聞證據，業經本院認定無證據能力，已如前述，且
          告訴人及其兄乙○○於本院審理中均證述不知其等之
          父王榮輝在世時是否曾與王萬定訂立上開契約等語，
          並否認上開契約書之效力。
        經本院向雲林縣斗南地政事務所調取雲林縣斗南鎮○○段新崙小段第232 之8 、232 之9 、232 之10地號
          土地自日治時代迄今之土地登記資料，依斗南地政事
          務所所檢送上開3 筆土地土登記謄本、電子處理前舊
          簿、重造前舊簿、日據登記謄本及地籍異動索引等資
          料所示，上開第232 之8 、232 之9 、232 之10地號
          等3 筆土地於日治時期原屬王萬定、王榮輝、王水看
          3 人與其他訴外人所共有，後於昭和18年間因共有物
          分割而分屬王萬定、王榮輝、王水看3 人各自所有，
          迄36年5 月1 日政府辦理總登記時，上開第232 之8
          地號土地已變為王萬定、王榮輝2 人共有，持分各2
          分之1 ，此一登記情形則與證人王萬定所證述其與王
          榮輝、王水看於共有土地分割後約定設立道路供對外
          通行，並由其移轉一部分土地予王榮輝乙情無違，是
          證人王萬定前揭證述亦有可能屬實。
        惟縱使告訴人之父王榮輝有與被告之祖父王萬定訂立
          前揭土地使用之契約，依物權登記生效要件主義，此
          一契約應屬債之性質，而不具有對世效力，況且，王
          景洲取得上開第232 之9 地號土地之登記原因為買賣
          ，有前揭土地登記公務用謄本在卷可查，則前揭土地
          使用契約對於非訂約人之告訴人及乙○○能否發生效
          力，尚有疑問；再者，前揭土地使用契約既已明訂新
          設之道路寬度為9 尺，而證人王萬定證稱：目前之道
          路有1 丈多等語，則告訴人及乙○○於案發當日在該
          道路上為修補圍籬所架設之工字鐵，是否已使道路寬
          度縮減為不足9 尺，而違背該契約之約定，亦有疑問
          ；又依證人乙○○所提出案發當日下午已架設工字鐵
          之現場照片（本院卷第122 頁下方）所示，告訴人兄
          弟架設工字鐵之範圍雖已突出路面致道路寬度縮減，
          但剩餘之空間尚非不能供一般人車通行，則告訴人兄
          弟於其等所有之土地上施工修補圍籬，既未阻絕公眾
          通行，在客觀上自難認有何對他人之不法侵害行為，
          則被告及戊○○就其等本於前揭土地使用契約所主張
          之通行權，不循民事訴訟途徑救濟，即以私力強行阻
          撓告訴人兄弟行使修補籬圍之權利，所為實屬不法，
          而不得主張正當防衛。
    3.綜上所述，被告及辯護人前揭所辯均不足採為有利被告之
      認定，本案事證已臻明確，被告犯行堪以認定。
二、論罪科刑之理由
  (一)按刑法第304 條第1 項稱「強暴」者，乃以實力不法加諸他
    人之謂，惟不以直接施諸於他人為必要，即間接施之於物體
    而影響他人者，亦屬之，最高法院86年台非字第122 號著有
    判例可資參照。是核被告與其父戊○○以分別駕駛拼裝車及
    耕耘機至告訴人兄弟施工地點停放之強暴方式，共同妨害告
    訴人兄弟行使修補圍籬之權利，被告所為係犯刑法第304 條
    第1 項之強制罪。
  (二)被告與戊○○就上開犯行，有犯意聯絡及行為分擔，均為共
    同正犯。
  (三)被告以一強暴行為，同時妨害告訴人及其兄乙○○行使權利
    ，為同種想像競合犯，應依刑法第55條前段規定，論以1 罪
    。
  (四)本院審酌被告係因告訴人兄弟藉修補圍籬而縮減道路寬度，
    改變既有之道路使用狀況，進而將影響被告之父所營運之養
    豬場，乃與其父以私力強行阻止，因而觸法，犯後未能坦承
    犯行，未見有悔悟之心，惟念其並無前科紀錄，有臺灣高等
    法院被告前案紀錄表1 份在卷可按，素行良好，且犯罪所用
    之手段尚屬輕微，告訴人兄弟事後並已依預期完成圍籬之修
    建，及被告與告訴人兄弟係同一曾祖父之親屬，本屬同源，
    雙方竟因祖先所留下之土地涉訟，乃家族之遺憾等一切情狀
    ，量處如主文所示之刑，並依其職業、家庭、經濟狀況，諭
    知如易科罰金以新臺幣1 千元折算1 日。
  (五)被告犯罪後，中華民國九十六年罪犯減刑條例業於96年7 月
    4 日公布，同年月16日施行，查被告犯罪時間在96年4 月24
    日以前，且無該條例所規定限制減刑之除外情事存在，爰依
    該條例第2 條第1 項第3 款、第7 條之規定，於裁判時減其
    宣告刑2 分之1 如主文所示。
據上論斷，應依刑事訴訟法第452 條、第299 條第1 項前段，刑
法第28條、第304 條第1 項、第55條、第41條第1 項，刑法施行
法第1 條之1 第1 項、第2 項前段，中華民國九十六年罪犯減刑
條例第2 條第1 項第3 款、第7 條，判決如主文。
本案經檢察官林俊言到庭執行職務。
中　　華　　民　　國　　96　　年　　11　　月　　5 　　日
                  刑事第一庭    法  官  王雅苑
以上正本證明與原本無異。
如不服本判決，應於判決收受後10日內，向本院提出上訴狀（須
附繕本）。
                                書記官  譚系媛
中　　華　　民　　國　　96　　年　　11　　月　　5 　　日
附錄本案論罪法條：
中華民國刑法第304 條第1 項
以強暴、脅迫使人行無義務之事或妨害人行使權利者，處3 年以
下有期徒刑、拘役或3 百元以下罰金。
